# 请教陈版“集团内公司之间代购材料 or 委托加工业务的区分”

提问人：xy007007 时间：2023-09-21 14:55:28
请教陈版：拟IPO企业A与其子公司B之间发生的以下业务，是作为购销业务处理，还是委托加工业务处理合适。一、基本情况 1 、 2022 年之前子公司B自主采购材料，生产加工产品，再通过母公司A销售给最终客户。子公司B自身签订合同较少，主要通过母公司A签订合同，代母公司A加工产品， 2022 年度营收中母公司A占比85%。会计处理为子公司B确认对母公司A营业收入结转成本，母公司A确认对子公司B采购入库然后确认对最终客户收入结转成本，合并时抵消母子公司关联交易。 2 、 2023 年开始，因子公司B在供应商处信用受影响（不但不能赊销还需要预付材料款才能采购）、统一从母公司A采购也可以降低采购成本（价格降低、账期延长等）等多个因素，子公司B所需材料开始主要由母公司A集中采购，约定直接发往子公司B。子公司B2023年1-7月共采购原材料 1225 万元，其中通过母公司A采购 1076 万，占比88%。目前母公司A会计处理为先确认材料采购入账，同时平价销售给子公司B，确认其他业务收入结转其他业务成本，存货核算系统中单独设一个仓库做入库出库，每月末无余额。母公司A每月出报表时对代子公司B采购材料业务，按净额法核算冲抵其他业务收入和其他业务成本。子公司B会计处理为确认材料采购入库作为存货，和自身采购的材料入账在一起核算（比如同一种材料既有通过母公司采购的，又有自身采购的，存货核算系统中为一个编码核算）。后续生产产品后的会计处理同 2022 年。二、问题 2023 年该模式下，上述母子公司仍然按购销业务处理是否合适。 1 、按目前的会计处理，母公司A将该业务作为一种贸易业务，按净额法确认收入（实际是 0 ），后续业务处理和 2022 年之前保持一致。母公司A集中采购，然后按采购价格平价销售给子公司B，也不存在通过该业务转移利润调节税款的考虑（母公司为高企，子公司享受西部大开发税收优惠，企业所得税税率都是15%）。 2 、考虑子公司B大部分产品销售给母公司A（ 2022 年度营收中母公司占比85%），可以说实质为母公司A的代加工厂， 2023 年之后大部分材料又由母公司A采购提供。可以视为委托加工业务，母公司A将发往子公司B的材料作为委托加工物资核算，子公司B作为受托加工物资核算，后期子公司B只确认加工费作为收入，合并时抵消加工费。如果作为委托加工业务，后续需要子公司B需严格区分自身采购材料与母公司A提供的材料。是作为购销业务还是委托加工业务，主要需考虑（ 1 ）该材料发往子公司B后，实质是母公司A继续控制，还是由子公司B控制；（ 2 ）子公司B购入原料和销售加工后产品的两笔交易是否构成“一揽子交易”。但因为双方是母子公司关系，子公司的经营决策受控于母公司，较难进行上述判断。
参考资料：（ 1 ）中国证监会发行监管部于 2020 年 6 月 10 日发布的《首发业务若干问题解答》之“问题32”提示如下：问题 32 、部分首发企业由客户提供或指定原材料供应，生产加工后向客户销售；部分首发企业向加工商提供原材料，加工后再予以购回。在实务中，前述业务是按照受托加工或委托加工业务，还是按照独立购销业务处理，如何区分？（ 2 ）中国证监会《监管规则适用指引——会计类第 1 号》之问题“1-15 按总额或净额确认收入”。

回答人：chenyiwei
主帖中的分析基本合理。
对于本案例，建议关注：母公司A是否为子公司B的采购代理人？即，母公司A是否根据子公司B的生产和采购计划安排采购？还是母公司根据其从外部获得的客户订单向子公司订货，子公司根据母公司的订货确定原材料采购量，由母公司采购后提供给子公司？
如为前者，则母公司为子公司的采购代理人，子公司确认材料采购和对母公司的销售，母公司按净额法确认材料采购和对子公司的销售交易。即除了母公司个别报表层面对材料的采购和销售按净额法以外，其他与此前的处理相同。
如为后者，则母公司应确认材料采购，后续母子公司之间按委托/受托加工处理。